---
title: "Estimação conjunta das 4 equações"
author: Vítor Wilher, MSc in Economics
date: "`r format(Sys.time(), '%d de %B, %Y')`"
abstract: "Concluímos nessa subseção a estimação de um modelo semiestrutural de pequeno porte para a economia brasileira com a estimação conjunta das quatro equações vistas nas aulas anteriores."
output: 
  pdf_document:
    toc: true
    number_sections: true
    includes:
      in_header: header.tex
geometry: margin=1in
fontfamily: mathpazo
fontsize: 11pt
bibliography: 'references.bib'
---

```{r setup, include=FALSE}
knitr::opts_chunk$set(echo = TRUE)
def.chunk.hook  <- knitr::knit_hooks$get("chunk")
knitr::knit_hooks$set(chunk = function(x, options) {
  x <- def.chunk.hook(x, options)
  ifelse(options$size != "normalsize", paste0("\\", options$size,"\n\n", x, "\n\n \\normalsize"), x)
})

```


\newpage
# Introdução

Nas aulas anteriores, vimos a estimação das quatro equações que compõem o modelo semiestrutural básico e representativo da economia brasileira. Para começar, estimamos uma Curva de Phillips como descrito abaixo:

\begin{align}
\pi_t^{livres} = \sum_{i>0} \beta_{1i} E_t \pi^{total}_{t+i} +\sum_{j>0} \beta_{2j} \pi^{total}_{t-j} +\sum_{k \geq 0} \beta_{3k} \pi^{importada}_{t-k} + \sum_{l>0} \beta_{4l} hiato_{t-l} + \sum_{m = 1}^4 D_m + \epsilon_t \label{cp}
\end{align} 

Basicamente, a inflação dos preços livres é uma função linear da **inflação passada**, das **expectativas de inflação**, do **hiato do produto** e da **inflação importada**. A seguir, estimamos uma Curva IS que representa o lado da demanda da economia e pode ser descrita como segue: 

\begin{align}
h_t = \gamma_0 + \sum_{i>0} \gamma_{1i} h_{t-1} + \sum_{j>0} \gamma_{2j} r_{t-j} +\sum_{k > 0} \gamma_{3k} \Delta sup_{t-k} + u_t \label{is}
\end{align} 

Basicamente, a Curva IS estimada irá descrever a dinâmica do hiato do produto com base em **suas próprias defasagens**, da **taxa de juros real ex-ante** e da **variação do superávit primário**. Na sequência, estimamos uma regra de Taylor que descreve o comportamento da autoridade monetária e pode ser descrita como segue:

\begin{align}
i_t = \alpha_0 + \alpha_1 i_{t-1} + \alpha_2 i_{t-2} + \alpha_3 (\pi_{t}^{e} - \pi^{M}) + \alpha_4 h_{t-1}  + v_t \label{taylor}
\end{align} 

Basicamente, a regra de Taylor a ser estimada relaciona a taxa básica de juros às suas próprias desagens - de modo a incorporar a suavização da taxa de juros ao longo do tempo e, econometricamente, previnir autocorrelação nos resídios -, a diferença entre a inflação projetada e a meta de inflação e uma medida de hiato do produto. Por fim, modelamos o prêmio do Swap pré-DI de 360 dias frente a taxa básica de juros, a Selic, por meio da seguinte equação:

\begin{align}
premio_t = \delta_0 + \sum_{i>0} \delta_{1i} premio_{t-i} + \delta_2 rispa_{t} + x_t
\end{align} 

Onde $premio_t$ é o diferencial entre a taxa swap pré-DI de 360 dias e a expectativa para a taxa Selic para o período do contrato do *swap*; $rispa_t$ é uma variável representativa do prêmio de risco do país (Embi ou CDS 5 anos, por exemplo); e $x_t$ é um termo de erro.^[A ideia é que na construção de cenários, a trajetória do *swap* depende fortemente da trajetória para a Selic.] 

Já aqui, vamos mostrar a estimação conjunta dessas quatro equações. 

\newpage
# Pacotes

Abaixo, carregamos os pacotes necessários para o exercício.^[O pacote `rbcb` não está mais disponível no CRAN, sendo necessário instalá-lo via `github` através do pacote `devtools`. Maiores detalhes, ver [aqui](https://github.com/wilsonfreitas/rbcb).]

\bigskip

```{r, echo=T, eval=T, results='markup', fig.cap='', fig.width=8, fig.height=4, fig.align='center', out.width=".7\\linewidth", warning=FALSE, message=FALSE, size='small'}

library(devtools)
library(tidyverse)
library(lubridate)
library(readxl)
library(restriktor)
library(RcppRoll)
library(broom)
library(scales)
library(rbcb)
library(xts)
library(dynlm)
library(systemfit)

```

# Importação e tratamento das variáveis

Nessa parte do exercício, nós consolidamos a importação de todas as variáveis que utilizaremos para a estimação das equações. 

## Importar expectativas de inflação

O modelo representado por \ref{cp} será estimado em bases trimestrais. Desse modo, vamos precisar fazer algum tratamento dos dados. Para começar, importamos as expectativas de inflação em bases diárias e depois obtemos as expectativas diárias para os trimestres seguintes e, por fim, retiramos a média trimestral dessas expectativas. 

\bigskip

```{r, echo=T, eval=T, results='markup', fig.cap='', fig.width=8, fig.height=4, fig.align='center', out.width=".7\\linewidth", warning=FALSE, message=FALSE, size='small'}

## Importar e Tratar Expectativas de Inflação
exp_ipca <- get_monthly_market_expectations("IPCA", 
                                            end_date = "2018-09-31")

diff_quarter <- function(end_date, start_date){
  
  year_to_quarters <- (floor(end_date)*4 + (end_date %% 1)*10) - 
    
                      (floor(start_date)*4 + (start_date %% 1)*10)
  
  return(year_to_quarters)
  
}

exp_ipca_aux <- exp_ipca %>%
  
  dplyr::select(date, reference_month, median) %>%
  
  dplyr::mutate(reference_month = lubridate::ymd(paste(reference_month, 
                                                       "01", 
                                                       sep = "-"))) %>%
  
  dplyr::mutate(date_year = lubridate::year(date),
                date_month = lubridate::month(date)) %>%
  
  dplyr::group_by(date_year, date_month, reference_month) %>%
  
  dplyr::summarise(median_month = mean(median)) %>%
  
  dplyr::ungroup() %>%
  
  dplyr::mutate(date = lubridate::make_date(year = date_year, 
                                            month = date_month)) %>%
  
  dplyr::select(date, reference_month, median_month) %>%
  
  dplyr::filter(date > "2001-12-01") %>%
  
  dplyr::mutate(ref_quarter = lubridate::quarter(reference_month, 
                                                 with_year = T)) %>%
  
  dplyr::group_by(date, ref_quarter) %>%
  
  dplyr::summarise(median_quarter = last(((cumprod(1+(median_month/100)))-1)*100)) %>%
  
  dplyr::mutate(date_quarter = lubridate::quarter(date, with_year = T)) %>%
  
  dplyr::group_by(date_quarter, ref_quarter, add = F) %>%
  
  dplyr::summarise(median_quarter = mean(median_quarter)) %>%
  
  dplyr::filter(ref_quarter > date_quarter) %>%
  
  dplyr::mutate(diff = round(diff_quarter(ref_quarter, date_quarter)),1) %>%
  
  dplyr::select(-ref_quarter) %>%
  
  tidyr::spread(key = diff, value = median_quarter)

colnames(exp_ipca_aux)[-1] <- paste("EInf_t+",
                                    colnames(exp_ipca_aux)[-1], 
                                    sep = "")


```

## Importar e tratar inflação total e de preços livres

```{r, echo=T, eval=T, results='markup', fig.cap='', fig.width=8, fig.height=4, fig.align='center', out.width=".7\\linewidth", warning=FALSE, message=FALSE, size='small'}

acum_quarter <- function(x){
  
  x_fac <- 1+(x/100)
  
  x_cum <- RcppRoll::roll_prodr(x_fac, n = 3)
  
  x_qr <- last((x_cum-1)*100)
  
  return(x_qr)
  
}

dados_ipca <- read_csv2('ipca.csv',
                        col_types = 
                          list(col_date(format='%d/%m/%Y'),
                               col_double(),
                               col_double())) %>% 
  
  dplyr::mutate(date_quarter = lubridate::quarter(date, with_year = TRUE)) %>%
  
  dplyr::group_by(date_quarter) %>%
  
  dplyr::summarise_at(vars(ipca_total, ipca_livres), funs(acum_quarter))


```

## Importar e tratar IC-Br

```{r, echo=T, eval=T, results='markup', fig.cap='', fig.width=8, fig.height=4, fig.align='center', out.width=".7\\linewidth", warning=FALSE, message=FALSE, size='small'}

acum_ic <- function(x){
  
  x_diff <- log(x/first(x))*100
  
  x_acum <- last(x_diff)
  
  return(x_acum)
  
}

dados_ic <- read_csv2('ic.csv',
                        col_types = 
                          list(col_date(format='%d/%m/%Y'),
                               col_double())) %>% 
  
  dplyr::mutate(date_quarter = lubridate::quarter(date, with_year = TRUE)) %>%
  
  dplyr::group_by(date_quarter) %>%
  
  dplyr::summarise_at(vars(ic_br), funs(acum_ic))


```

## Importar o hiato do produto

O hiato do produto é divulgado pelo IPEA em frequência trimestral e, logo, não necessita de transformações.

```{r}

hiato <- read_excel("hiato.xlsx") %>%
  
  dplyr::mutate(date_quarter = as.numeric(gsub(" T", ".", date_qr)),
                hiato = hiato*100) %>%
  
  dplyr::select(date_quarter, hiato)

```

## Importar o resultado estrutural do setor público

O resultado fiscal estrutural é divulgado em bases trimestrais pela Secretaria de Política Econômica (SPE) do Ministério da Fazenda. Nós importamos como abaixo.

```{r, echo=T, eval=T, results='markup', fig.cap='', fig.width=8, fig.height=4, fig.align='center', out.width=".7\\linewidth", warning=FALSE, message=FALSE, size='small'}

sup <- read_excel("sup.xlsx") %>%
  
  dplyr::mutate(date_quarter = as.numeric(gsub(" T", ".", date_qr)),
                sup = sup*100) %>%
  
  dplyr::select(date_quarter, sup)
  
dsup = diff(sup$sup)
dsup = tibble(date_quarter=sup$date_quarter[-1], dsup=dsup)
```

## Construir o juro real

```{r, echo=T, eval=T, results='markup', fig.cap='', fig.width=8, fig.height=4, fig.align='center', out.width=".7\\linewidth", warning=FALSE, message=FALSE, size='small'}

juro = read_excel('juro.xlsx',
                  col_types = c('date', rep('numeric',2)))
juroreal = (((1+(juro$swap/100))/(1+(juro$expinf/100)))-1)*100
juroreal = xts(juroreal, order.by=juro$date) 
juroreal = apply.quarterly(juroreal, FUN=mean)
juroreal = tibble(date_quarter=sup$date_quarter, juroreal=juroreal)

```

## Importar a taxa Selic

Abaixo, começamos importando a taxa básica de juros que é calibrada pelo Banco Central.

```{r, echo=T, eval=T, results='markup', fig.cap='', fig.width=8, fig.height=4, fig.align='center', out.width=".7\\linewidth", warning=FALSE, message=FALSE, size='small'}

selic <- read_excel("selic.xlsx")
selic = xts(selic$selic, order.by = selic$date)
selic = apply.quarterly(selic, FUN=mean)
selic = window(selic, start='2002-03-01', end='2017-12-01')
selic = tibble(date_quarter=sup$date_quarter, selic=selic)

```

## Criar desvio entre inflação esperada e meta de inflação

Assim como fizemos ao construir e estimar a Curva de Phillips, nós vamos importar e tratar as expectativas de inflação. 

\bigskip

```{r, echo=T, eval=T, results='markup', fig.cap='', fig.width=8, fig.height=4, fig.align='center', out.width=".7\\linewidth", warning=FALSE, message=FALSE, size='small'}

## Importar e Tratar Expectativas de Inflação
exp_ipca <- get_twelve_months_inflation_expectations("IPCA", 
                                            end_date = "2017-12-31")

exp_ipca_d = xts(exp_ipca$mean, order.by = exp_ipca$date)
exp_ipca_q = apply.quarterly(exp_ipca_d, FUN=mean)

meta_ahead <- read_excel("meta_ahead.xlsx")

meta_ahead = xts(meta_ahead$meta_ahead, order.by = meta_ahead$date)
meta_ahead = apply.quarterly(meta_ahead, FUN=mean)

exp_ipca_q = ts(exp_ipca_q, start=c(2001,4), freq=4)
meta_ahead = ts(meta_ahead, start=c(2000, 1), freq=4)

desvio = exp_ipca_q - meta_ahead
desvio = window(desvio, start=c(2002,01))
desvio = tibble(date_quarter=sup$date_quarter, desvio=desvio)
```

## Importar o swap pré-DI 360 dias

Abaixo, começamos importando a taxa básica de juros que é calibrada pelo Banco Central.

```{r, echo=T, eval=T, results='markup', fig.cap='', fig.width=8, fig.height=4, fig.align='center', out.width=".7\\linewidth", warning=FALSE, message=FALSE, size='small'}

swap <- read_excel("swap.xlsx")
swap = xts(swap$swap, order.by = swap$date)
swap = apply.quarterly(swap, FUN=mean)


```

## Criar selic esperada 4 trimestres à frente

O maior trabalho para estimar a nossa equação é criar a selic esperada 4 trimestres à frente. O código abaixo implementa.

\bigskip

```{r, echo=T, eval=T, results='markup', fig.cap='', fig.width=8, fig.height=4, fig.align='center', out.width=".7\\linewidth", warning=FALSE, message=FALSE, size='small'}

## Importar e Tratar Expectativas para Selic
exp_selic <- get_monthly_market_expectations("Meta para taxa over-selic", end_date = "2018-09-31")

diff_quarter <- function(end_date, start_date){
  
  year_to_quarters <- (floor(end_date)*4 + (end_date %% 1)*10) - 
    
                      (floor(start_date)*4 + (start_date %% 1)*10)
  
  return(year_to_quarters)
  
}

exp_selic_aux <- exp_selic %>%
  
  dplyr::select(date, reference_month, median) %>%
  
  dplyr::mutate(reference_month = lubridate::ymd(paste(reference_month, 
                                                       "01", 
                                                       sep = "-"))) %>% 
  
  dplyr::mutate(date_year = lubridate::year(date),
                date_month = lubridate::month(date)) %>%
  
  dplyr::group_by(date_year, date_month, reference_month) %>% 
  
  dplyr::summarise(median_month = mean(median)) %>%
  
  dplyr::ungroup() %>%
  
  dplyr::mutate(date = lubridate::make_date(year = date_year, 
                                            month = date_month)) %>%
  
  dplyr::select(date, reference_month, median_month) %>%
  
  dplyr::filter(date > "2001-12-01") %>%
  
  dplyr::mutate(ref_quarter = lubridate::quarter(reference_month, 
                                                 with_year = T)) %>%
  
  dplyr::group_by(date, ref_quarter) %>%  
  
  dplyr::summarise(median_quarter = mean(median_month)) %>%
  
  dplyr::mutate(date_quarter = lubridate::quarter(date, with_year = T)) %>% 
  
  dplyr::group_by(date_quarter, ref_quarter, add = F) %>%
  
  dplyr::summarise(median_quarter = mean(median_quarter)) %>%
  
  dplyr::filter(ref_quarter > date_quarter) %>%
  
  dplyr::mutate(diff = round(diff_quarter(ref_quarter, date_quarter)),1) %>%
  
  dplyr::select(-ref_quarter) %>%
  
  tidyr::spread(key = diff, value = median_quarter) 

colnames(exp_selic_aux)[-1] <- paste("ESelic_t+",
                                    colnames(exp_selic_aux)[-1], 
                                    sep = "")



```

## Criar o prêmio entre o swap e a selic esperada

```{r, echo=T, eval=T, results='markup', fig.cap='', fig.width=8, fig.height=4, fig.align='center', out.width=".7\\linewidth", warning=FALSE, message=FALSE, size='small'}

swap = ts(swap, start=c(1999,3), freq=4)
selice = ts(exp_selic_aux$`ESelic_t+4`, start=c(2002,01), freq=4)
data = ts.intersect(swap, selice)
premio = data[,1]-data[,2]
premio = window(premio, end=c(2017,4))
premio = tibble(date_quarter=sup$date_quarter, premio=premio)

```

## Importar o risco país

Agora, importamos o EMBI, que irá medir o risco país.

```{r, echo=T, eval=T, results='markup', fig.cap='', fig.width=8, fig.height=4, fig.align='center', out.width=".7\\linewidth", warning=FALSE, message=FALSE, size='small'}

embi <- read_excel("embi.xlsx")
embi = xts(embi$embi, order.by = embi$date)
embi = embi[complete.cases(embi)]
embi = apply.quarterly(embi, FUN=mean)
risco_pais = ts(embi, start=c(1994,2), freq=4)
risco_pais = window(risco_pais, start=c(2002,01), end=c(2017,04))
risco_pais = tibble(date_quarter=sup$date_quarter, 
                    risco_pais=risco_pais)
```

## Reunir os dados

```{r, echo=T, eval=T, results='markup', fig.cap='', fig.width=8, fig.height=4, fig.align='center', out.width=".7\\linewidth", warning=FALSE, message=FALSE, size='small'}

dados_reg <- dplyr::inner_join(dados_ipca, dados_ic) %>% 
  
  dplyr::inner_join(hiato) %>% 
  
  dplyr::inner_join(exp_ipca_aux) %>%
  
  dplyr::inner_join(juroreal) %>%
  
  dplyr::inner_join(dsup) %>%
  
  dplyr::inner_join(selic) %>%
  
  dplyr::inner_join(desvio) %>%
  
  dplyr::inner_join(premio) %>%
  
  dplyr::inner_join(risco_pais) %>%
  
  dplyr::mutate(quarter = sub('.*\\.', '', date_quarter)) %>%
  
  dplyr::filter(date_quarter >= 2002.1) %>%
  
  dplyr::mutate(ipca_l1 = lag(ipca_total, 1),
                ipca_l2 = lag(ipca_total, 2),
                ipca_l3 = lag(ipca_total, 3),
                hiato_l1 = lag(hiato,1),
                hiato_l2 = lag(hiato,2),
                hiato_l3 = lag(hiato, 3),
                ic_l1 = lag(ic_br,1),
                ic_l2 = lag(ic_br,2),
                Einf_1 = `EInf_t+1`,
                juroreal_l1 = lag(juroreal,1),
                juroreal_l2 = lag(juroreal,2),
                selic_l1 = lag(selic,1),
                selic_l2 = lag(selic,2),
                selic_l3 = lag(selic,3),
                premio_l1 = lag(premio,1),
                premio_l2 = lag(premio,2),
                risco_pais_l1 = lag(risco_pais,1))


```

# Escrever as equações

Uma vez que todas as variáveis foram importadas, podemos agora escrever as equações.

\bigskip

```{r, echo=T, eval=T, results='markup', fig.cap='', fig.width=8, fig.height=4, fig.align='center', out.width=".7\\linewidth", warning=FALSE, message=FALSE, size='small'}

cp = ipca_livres ~ ipca_l1 + ipca_l2 + Einf_1 + hiato_l3 + ic_l1 +
  quarter

is = hiato ~ hiato_l1 + juroreal_l1 + dsup

taylor = selic ~ selic_l1 + selic_l2 + desvio + hiato_l1

premio_swap = premio ~ premio_l1 + risco_pais

inst = ~ipca_l1 + ipca_l2 + ipca_l3 + Einf_1 + hiato_l2 + ic_l2 +
  quarter + hiato_l1 + juroreal_l2 + dsup + selic_l1 + selic_l2 +
  selic_l3 + desvio + premio_l2 + risco_pais_l1

system = list(cp=cp, is=is, taylor=taylor, premioswap=premio_swap)

```

\newpage
# Estimar o modelo

```{r, echo=T, eval=T, results='markup', fig.cap='', fig.width=8, fig.height=4, fig.align='center', out.width=".7\\linewidth", warning=FALSE, message=FALSE, size='small'}

# OLS estimation
modelo_ols = systemfit(system, data=dados_reg)
round(coef(summary(modelo_ols)), 3)

```

\bigskip

```{r, echo=T, eval=T, results='markup', fig.cap='', fig.width=8, fig.height=4, fig.align='center', out.width=".7\\linewidth", warning=FALSE, message=FALSE, size='small'}

# TSLS estimation
modelo_tsls = systemfit(system, method='2SLS', inst=inst,
                       data=dados_reg)
round(coef(summary(modelo_tsls)), 3)

```